【裁判字號】    89,上易,2302
【裁判日期】    890530
【裁判案由】    竊佔等
【裁判全文】
臺灣高等法院刑事判決                          八十九年度上易字第二三二號
    上 訴人 即
    自  訴  人  丁○○○大廈管理委員會
    代  表  人  甲○○
    被      告  丙○○
                乙○○
                戊○○
                己○○
                庚○○
右上訴人因自訴被告竊佔等案件，不服臺灣臺北地方法院八十九年度自字第四九二號
，中華民國八十九年五月三十日第一審判決，提起上訴，本院判決如左：
    主  文
上訴駁回。
    理  由
一、原判決略以：按犯罪之被害人得提起自訴，刑事訴訟法第三百十九條第一項前段
    定有明文，所謂被害人，係以犯罪之直接被害人為限，如因他人犯罪而侵害共有
    權利時，無論該權利為公同共有或分別共有，因共有權屬全體共有人所有，故其
    中一共有人以被害人身分逕行提起自訴，自非法所不許，至於共有人以外之人，
    既無共有權，自不得以直接被害人之地位，提起自訴。另公寓大廈管理條例第三
    十五條第一項雖規定管理委員會有當事人能力，惟此要僅係前開法律賦予管理委
    員會得因之取得訴訟當事人之資格罷了，非可謂管理委員會無論是否為直接被害
    人均可逕行代表他人提起自訴。查本件自訴人以丁○○○大廈管理委員會身分提
    起自訴，依自訴人訴狀所載被告何宜民、乙○○、戊○○等三人，係竊佔丁○○
    ○大廈區分所有權人共有之法定空地及停車位、大廈頂樓等處及毀損公共地面樓
    板；另被告己○○、庚○○等二人則係毀損該大樓公共牆，並擅自架設停車位升
    降機，徵諸自訴人指訴被告等五人竊佔、毀損他人之財產，其所有權均屬該大廈
    區分所有權人所共有，足見自訴人非係該遭竊佔或毀損物之直接被害人甚明，是
    自訴人雖有當事人能力，惟其既非被害人，自訴人對被告等五人逕提起自訴，即
    有未合，爰不經言詞辯論，逕為不受理之判決。
二、上訴意旨略以：竊佔罪及毀損罪之保護法益為財產法益，則其範圍非僅所有權，
    尚包括對於財產之事實支配監督權，故於財產法益被侵害時，必須其財產之所有
    權人，或對於該財產有事實上管領力之人，因他人之犯罪行為，而其管領權受有
    侵害時，始能認為直接被害人。原審判決忽視財產犯罪之另一保護法益「事實支
    配監督權」而不論，漠視上訴人對財產的事實支配監督權遭受侵害。大廈管理委
    員會除取得訴訟當事人之資格外，亦屬直接被害之法人，上訴人依公寓大廈管理
    條例第三十四條規定，行使包含共有及共有部分之清潔、維護、修繕及一般改良
    、制止住戶違規情事、維護公寓大廈及其周圍之安全及環境，並執行區分所有權
    人會議決議事項等職權，輔以第三十五條管理委員會有當事人能力之規定，以進
    行訴訟維護權利，原審未依公寓大廈管理條例之立法意旨，並參詳同條例其他條
    文，漏未整體觀察即為遽斷，亦屬有違。況公寓大廈管理條例之規定，乃以加強
    公寓大廈之管理維護，提升居住品質為立法目的，來貫穿整部法律，而大廈管理
    委員會，乃基於住戶自治而生之組織，以管理約制少數不群住戶及負有監管公共
    財產的權限與職責。原審判決，無異不當限縮管理委員會原有之「法定」功能，
    扼殺管理委員會為大眾服務之本旨，更放縱惡徒逍遙法外，造成公益不彰之惡果
    云云，固非全無見地。
三、惟按：犯罪之被害人得提起自訴，固為刑事訴訟法第三百十九條第一項前段所定
    。惟此所謂被害人係以具有法律上人格之自然人或法人為限。參照最高法院八十
    二年度台上字第二○四三號判決意旨：祭祀公業管理委員會不過為祭祀公業祀產
    之管理機關，既非自然人，又非有行為能力之法人，刑事訴訟法復無民事訴訟法
    第四十條第三項之類似規定，自無為自訴人之當事人能力，即非適格之當事人，
    不得以其名義提起自訴。準此，大廈管理委員會性質上僅屬負責公寓大廈之管理
    、維護工作之非法人團體，既非自然人，亦非法人，則原判決以自訴人非係該遭
    竊佔或毀損物之直接被害人，雖有當事人能力，惟其既非被害人，逕提起自訴，
    即有未合，而諭知自訴不受理，洵無不當。自訴人仍執前開情詞指摘原判決不當
    ，為無理由，應予駁回，並不經言詞辯論為之。惟自訴人可另向有偵查權機關提
    起告訴或告發，自屬固不待言，附為說明。
據上論斷，應依刑事訴訟法第三百六十八條、第三百七十二條，判決如主文。
中     華     民     國    八十九   年       八       月       七       日
                             臺灣高等法院刑事第十二庭
                                 審判長法  官  劉  景  星
               法  官  何
                                       法  官  陳  志  洋
右正本證明與原本無異。
不得上訴。
                                       書記官  顧倪 淑 貞
中     華     民     國    八十九   年       八       月       九       日


司法院資訊處製作；財團法人民間司法改革基金會備份。
